【裁判字號】    99,重訴,133
【裁判日期】    990827
【裁判案由】    清償債務
【裁判全文】
臺灣臺中地方法院民事判決             99年度重訴字第133號
原      告  甲○○
訴訟代理人  蕭慶鈴律師
被      告  亞特利科技有限公司
兼  法  定
代  理  人  乙○○
共      同
訴訟代理人  洪崇欽律師
複 代 理人  楊俊彥律師
上列當事人間請求清償債務事件，本院於民國99年8月6日言詞
辯論終結，判決如下：
    主  文
原告之訴駁回。
訴訟費用由原告負擔。
    事實及理由
一、原告起訴主張：
  (一)被告乙○○於民國98年4月間向原告稱：其經營被告亞特利
    科技有限公司（下稱亞特利公司），因急需資金作短期周轉
    ，盼原告予以協助等語。其為保證還款能力及誠意，以被告
    亞特利公司80%之股份作為質押借貸，雙方並口頭協議被告
    乙○○質押借貸附有「1.原告需保管公司大章、2.被告乙○
    ○需於原告將其款項匯入後1個月內將公司資產增資至新臺
    幣（下同）2,000萬元、3.股份需過戶及變更為股份有限公
    司」之停止條件，須於條件成就時發生效力，倘若被告乙○
    ○未依約履行，雙方協議無效，惟借貸關係仍存在。被告乙
    ○○為被告亞特利公司之法定代理人，其更允諾由被告亞特
    利公司負連帶保證之責。原告遂於98年4月12 日將1,200萬
    元匯入被告乙○○所指定之帳戶。詎被告乙○○迄今未依約
    履行前開承諾，經原告向被告乙○○要求儘速依約完成增資
    及變更公司制度為股份有限公司之事宜時，被告乙○○一再
    藉故推諉，原告乃於98年9月初向銀行查詢被告乙○○資金
    運用之情形，竟發現被告乙○○於日前竟以負責人身分假藉
    其公司印鑑遺失為由，私自向銀行辦理印鑑變更，而未告知
    原告，違背雙方當初之協議，原告深覺受騙，故分別於98年
    9月8日及98年9月16日以臺中淡溝郵局第1080、1135號存證
    信函催告被告乙○○出面處理並返還借款，然被告乙○○竟
    於98年9月10日函覆稱原告所匯之1,200萬元為投資入股之股
    款云云，實有違事實。爰依借貸及連帶保證之法律關係，請
    求被告連帶返還借款1,200萬元。
  (二)退步言之，縱本院認原告與被告乙○○間係投資買賣股份之
    關係，然被告乙○○未依約履行股權變更、增加資本額及由
    原告保管公司大小章等行為，被告係不完全給付，經原告以
    存證信函催告其限期3日內履行，被告乙○○仍遲未履行，
    爰依民法第254條規定，以起訴狀為解除契約之意思表示，
    並依民法第259條第2款規定請求被告返還投資款1,200萬元
    。而若本院認為前開存證信函之催告程序不合法，原告則以
    起訴狀之送達為催告被告3日內履行之意思表示，並以於99
    年6月28日準備程序之陳述作為解除契約之意思表示。若本
    院仍認前開催告程序不合法，原告再以於99年6月28日準備
    程序之陳述作為催告之意思表示。
  (三)再退萬步言，若本院認兩造間之法律關係非借貸，亦非投資
    買賣股份之法律關係，然原告確有匯款1,200萬元予被告乙
    ○○之事實，爰依不當得利之法律關係，請求被告返還。上
    開請求權請求法院擇一有理由為判決等語。並聲明：被告應
    連帶給付原告1,200萬元，及自起訴狀繕本送達翌日起至清
    償日止，按年息5%計算之利息。
二、被告則以：
  (一)原告於98年4月12日匯1,200萬元至被告亞特利公司之帳戶，
    被告亞特利公司乃依原告與被告亞特利公司所簽訂之同意書
    （下稱系爭同意書）約定，於98年4月29日將公司資本總額
    510 萬元之80%，即408萬元之股份過戶給原告，足見原告給
    付被告亞特利公司1,200萬元，係投資入股被告亞特利公司
    ，並非借款。此由原告於98年9月18日寄發電子郵件給訴外
    人即被告乙○○之妹賴麗梅表明其只是投資者，更足以證明
    兩造間沒有借貸關係。
  (二)被告否認有與原告口頭約定條件，且否認有同意擔任連帶保
    證人，若有約定，自會在系爭同意書上載明。又被告從無同
    意讓原告保管被告亞特利公司之大、小章，當時係原告稱因
    其投資入股被告亞特利公司，對於公司支付金額流向要清楚
    瞭解，故要求需將開立支票之公司印鑑章交予原告，被告為
    表示誠意，亦將玉山銀行大里分行之甲存支票公司印鑑章交
    予原告，被告亞特利公司每次簽發支票均經原告蓋印確認，
    足見原告以此主張被告違約云云，並不足採。
  (三)依系爭同意書第3、4條約定，原告於開立650萬元支票予被
    告乙○○後，被告亞特利公司才需辦理增資及變更公司組織
    為股份有限公司，惟原告卻遲未開立上開支票，足見係原告
    違約在先，被告並無可歸責事由。
  (四)再者，原告之存證信函係寄給被告乙○○，而被告乙○○並
    非契約當事人，足見該存證信函並不生催告效力，故原告主
    張解除契約，顯屬無據。而原告起訴狀係記載對被告乙○○
    解除契約之意思表示，並未記載對被告亞特利公司，且狀上
    亦無記載催告之事實，故原告主張以起訴狀之送達為催告，
    顯然依法無據。
  (五)至原告所提出之98年4月12日合約書（下稱系爭合約書），
    並未經被告簽署，故該合約書顯係原告片面所制作，未經被
    告同意，對被告不生效力。另原告起訴狀所附之和解書（下
    稱系爭和解書），係被告認為原告無法依約履行給付650萬
    元支票，又一再阻擾公司營運進行，才傳真該和解書表明要
    退還其投資股金，惟原告表示拒絕，故和解無法成立，原告
    現以系爭和解書主張兩造有借貸關係云云，顯有違誤。
  (六)原告匯款1,200萬元是原告投資被告亞特利公司之股金，係
    有法律上原因，被告並非不當得利等語資為抗辯，並聲明：
    1.原告之訴及假執行之聲請均駁回。2.如受不利判決，願供
    擔保請准宣告免為假執行。
三、兩造依民事訴訟法第270條之1第1項第3款規定，整理並協議
    簡化爭點如下：
  (一)兩造不爭執之事實：
  1.被告亞特利公司授權賴麗梅與原告於98年4月間簽訂系爭同
    意書。
  2.原告已於98年4月12日，依系爭同意書第1條約定，將1,200
    萬元匯入被告亞特利公司法定代理人乙○○指定之帳戶。
  3.被告亞特利公司於98年4月29日將公司資本總額510萬元之百
    分之80，即408萬元之股份過戶登記給原告。
  (二)本件之爭點：
  1.原告於98年4月12日，匯款1,200萬元給被告亞特利公司之原
    因關係為何？
  2.原告依借貸之法律關係請求被告亞特利公司返還1,200萬元
    ，是否有理由？原告依連帶保證之法律關係請求被告乙○○
    與被告亞特利公司連帶返還1,200萬元，是否有理由？
  3.被告亞特利公司、乙○○是否有未依約「變更股權」、「增
    加被告亞特利公司之資本額至2,000萬元」、「由原告保管
    大小章」之不完全給付情形？原告主張依民法第254條給付
    遲延規定解除契約，並依民法第259條第2款規定，請求被告
    亞特利公司、乙○○連帶返還投資款1,200萬元，是否有理
    由？
  4.原告依不當得利規定，請求被告亞特利公司、乙○○連帶返
    還1,200萬元，是否有理由？
四、得心證之理由：
  (一)原告有匯款1,200萬元至被告亞特利公司法定代理人乙○○
    指定之帳戶等情，為兩造所不爭執，原告主張此係被告乙○
    ○向其借款，並允諾由被告亞特利公司負連帶保證之責等語
    ，則為被告所否認，經查：
  1.按當事人主張有金錢借貸關係存在，須就其發生所須具備之
    特別要件即金錢之交付及借貸意思表示互相一致負舉證之責
    任，若僅證明有金錢之交付，未證明借貸意思表示互相一致
    者，尚不能認為有金錢借貸關係存在，最高法院著有81年度
    臺上字第2372號判決參照。查，原告寄發給被告乙○○之臺
    中淡溝郵局第1080號、第1135號存證信函，固記載被告乙○
    ○向原告借款等語，然此僅係原告單方之陳述，且業經被告
    乙○○以烏日溪壩郵局第91號存證信函函覆原告予以否認，
    有前開存證信函影本在卷可憑。另原告所提出之系爭和解書
    係記載：「立和解書人亞特利有限公司（下稱甲方）、乙○
    ○（下稱乙方）、甲○○（下稱丙方），三方就彼此間之全
    部債權債務關係達成和解，和解條件如下：一、甲方同意給
    丙方1,200萬元，……」等語，被告雖不爭執系爭和解書係
    其傳真予原告，然否認兩造有以該和解書達成和解等語。而
    觀之系爭和解書，其上僅記載：「就彼此間之全部債權債務
    關係達成和解」，並無記載該債權債務關係之原因事實，又
    該和解書上並無兩造之簽章，難認兩造當時已依系爭和解書
    達成和解。是上開證據均不足以證明原告匯款1,200萬元之
    原因係被告乙○○向其借款及被告亞特利公司有同意負連帶
    保證之責等情。原告復未提出其他證據證明之，是原告此部
    分之主張，實難憑信。
  2.查系爭同意書之契約當事人為被告亞特利公司與原告，有系
    爭同意書在卷可稽。而觀之系爭同意書約定：「茲甲（即被
    告亞特利公司）、乙（即原告）雙方就乙方資金入股甲方乙
    事秉著誠信原則同意如下條件：一、甲方同意乙方於4月9日
    前以現金1,200萬電匯轉入甲方之……銀行帳號為確實依據
    。……四、甲方收到此1,200萬現金和支票後，甲方馬上變
    更公司股東股份由乙方占80%、乙○○占19%、賴麗梅占1%，
    公司增資至2,000萬。於匯款後一個月內完成增資、持股變
    更及變更為股份有限公司的動作。」等語，可知，原告匯款
    1,200萬元至被告亞特利公司之銀行帳戶，係入股被告亞特
    利公司。再佐之原告並不爭執係其於98年9月18日寄給賴麗
    梅之電子郵件記載：「……公司是你們的全部，我只是投資
    者，所以我知道風險在哪……」等語，益見原告依系爭同意
    書第1條約定匯款1,200萬元，係投資被告亞特利公司。
  (二)原告主張其所匯款之1,200萬元係被告乙○○向其借款，並
    由被告亞特利公司負連帶保證之責等語，並不足採，已如前
    述，從而，原告依借貸及連帶保證之法律關係請求被告連帶
    返還1,200萬元，並無理由。
  (三)原告主張被告亞特利公司、乙○○有不完全給付情形而主張
    解除契約等語，查：
  1.按因可歸責於債務人之事由，致為不完全給付者，債權人得
    依關於給付遲延或給付不能之規定行使其權利，為民法第
    227條第1項所明定。
  2.系爭同意書第3、4條約定：「三、乙方（即原告）同意當初
    和乙○○談的另私人帳650萬可開立支票98年12月30日兌現
    。四、甲方（即被告亞特利公司）收到此1,200萬現金和支
    票後甲方馬上變更公司股東股份由乙方占80%、乙○○占19%
    、賴麗梅占1%，公司增資至2,000萬。於匯款後一個月內完
    成增資、持股變更及變更為股份有限公司的動作。」等語。
    而兩造均不爭執系爭同意書第4條所載之：「收到1,200萬現
    金和支票」，其中之支票係指系爭同意書第3條之支票；且
    系爭同意書第3條之支票係要開立給被告乙○○等情（見99
    年6月28日準備程序筆錄）。足見，依系爭同意書約定，原
    告應先交付1,200萬元現金予被告亞特利公司，及依第3條約
    定開立650萬元之支票交付被告乙○○後，被告亞特利公司
    始需變更持股、完成增資及將公司變更為股份有限公司。
  3.原告迄今並未依系爭同意書第3條約定開立650萬元支票給被
    告乙○○等情，為兩造所不爭執（見99年6月28日準備程序
    筆錄），堪予認定。原告雖主張：被告乙○○及亞特利公司
    收到其匯款1,200萬元後，即要完成股權變更，且將資本額
    增加至2,000萬元，並將被告亞特利公司之印章交由原告保
    管等語，並提出系爭合約書為證。然被告否認系爭合約書之
    真正，且觀之系爭合約書，其上並無被告乙○○及亞特利公
    司之簽章，即難認被告有同意系爭合約書所載之約定，是系
    爭合約書並不足作為原告前開主張之證明。原告再主張：依
    系爭同意書第3條約定，係原告要以被告亞特利公司之名義
    開支票給被告乙○○作為私人借款，然因被告乙○○違法變
    更被告亞特利公司之印鑑，致其無法開立支票，且其寄發存
    證信函時，尚未至開立支票之履行期等語。被告則辯稱：系
    爭同意書第3條之約定係原告要開立其個人之支票給被告乙
    ○○，但並無同意要讓原告保管公司之印章等語。查系爭和
    解書第3條第2項固記載：「丙方（即原告）於立和解書同時
    應為下列行為：丙方【和解書誤載為乙方】應將所持有甲方
    （即被告亞特利公司）之玉山銀行大里分行之印章歸還甲方
    」等語，然此僅能證明原告當時確持有被告亞特利公司之印
    章，並不能證明其持有之原因為何。則原告就其所主張之兩
    造協議被告要將被告亞特利公司之印章交由原告保管，且原
    告係要以被告亞特利公司之名義開立650萬元支票給被告乙
    ○○等情，即未舉證以實其說，尚難憑信。
  4.原告迄今既尚未開立650萬元之支票予被告乙○○，已先未
    履行系爭同意書之約定，則被告未增資及將公司變更為股份
    有限公司，即難認有何歸責事由，是原告主張被告不完全給
    付，並無理由。從而，原告主張依民法第254條給付遲延規
    定解除契約，並依民法第259條第2款規定，請求被告連帶返
    還投資款1,200萬元，亦屬無據。
  (四)而原告匯款1,200萬元至被告亞特利公司法定代理人乙○○
    指定之帳戶，既係投資被告亞特利公司，即非無法律上之原
    因，是原告依不當得利規定，請求被告連帶返還該1,200萬
    元，乃屬無據。
五、綜上所述，原告依借貸、連帶保證、不完全給付及不當得利
    之法律關係，請求被告亞特利公司與乙○○連帶給付1,200
    萬元，及自起訴狀繕本送達翌日起至清償日止，按年息5%計
    算之利息，為無理由，應予駁回。
六、本件事證已臻明確，兩造其餘攻擊、防禦方法及所提出之各
    項證據資料，核與判決結果不生影響，爰不逐一論述，附此
    敘明。
七、據上論結，原告之訴為無理由，依民事訴訟法第78條，判決
    如主文。
中    華    民    國    99    年    8     月    27    日
                  民事第三庭    審判長法  官  許秀芬
                                      法  官  林慧貞
                                      法  官  黃佳琪
正本係照原本作成。
如對本判決上訴，須於判決送達後20日內向本院提出上訴狀。如
委任律師提起上訴者，應一併繳納上訴審裁判費。
中    華    民    國    99    年    8     月    27    日
                                      書記官

司法院資訊處製作；財團法人民間司法改革基金會備份。
